臺灣臺中地方法院民事判決
110年度家繼訴字第87號
原      告  裕融企業股份有限公司

法定代理人  嚴陳莉蓮


訴訟代理人  季佩芃律師
複  代理人  劉忠勝律師（於民國110年11月25日終止委任）
            陳思辰律師（於民國110年11月24日終止委任）
            王晨瀚律師
被      告  劉建昌  
            劉炳良  
            劉淑芬  
被  代位人  劉炳宏  


上列當事人間代位分割遺產事件，本院於民國111年5月13日言詞
辯論終結，判決如下：
    主      文
一、原告之訴駁回。
二、訴訟費用由原告負擔。
　  事實及理由
壹、程序方面：  
    按請求分割遺產之訴，訴訟標的對於全體繼承人必須合一確
    定，屬固有必要共同訴訟，原應由同意分割之繼承人起訴，
    並以反對分割之其他繼承人全體為共同被告，當事人適格始
    無欠缺。惟債權人基於民法第242條規定，代位行使債務人
    之權利，自無再以被代位人（即債務人）為共同被告之餘地
    （最高法院107年度台上字第92號判決意旨參照）。經查，
    原告基於債權人之地位，代位其債務人劉炳宏提起本件訴訟
    ，是其僅列被代位人以外之其餘繼承人為被告，無當事人不
    適格之情事，先予敘明。
貳、實體方面：
一、原告主張：原告為被代位人劉炳宏（以下逕以姓名稱之）之
    債權人，劉炳宏尚欠原告新臺幣（下同）39萬元及自民國90
    年11月26日起至清償日止按年息百分之20計算之利息（下稱
    系爭債務）未為清償。劉炳宏及被告劉建昌、劉炳良、劉淑
    芬（下稱被告劉建昌等3人）為訴外人即被繼承人劉文賢（1
    08年9月2日死亡，下稱被繼承人）之繼承人，被繼承人名下
    有如附表一所示之遺產，並經劉炳宏及被告劉建昌等3人辦
    理繼承公同共有登記，惟迄今未經協議分割，已妨害原告對
    於劉炳宏財產之執行，爰依民法第242條、第1164條等規定
    ，代位劉炳宏提起本件訴訟，請求就如附表一所示之遺產為
    分割等語，並聲明：劉炳宏及被告劉建昌等3人繼承被繼承
    人如附表一所示之遺產，應按劉炳宏及被告劉建昌等3人之
    應繼分比例分割為分別共有。
二、被告劉建昌等3人則以：父母在世時，有說不把遺產給劉炳
    宏，又劉炳宏積欠原告之款項尚待確認，且原告對於劉炳宏
    之債權，有時效消滅之問題，劉炳宏已對原告提起債務人異
    議之訴，現正審理中等語置辯。並聲明：原告之訴駁回。
三、得心證之理由：
㈠、按債務人怠於行使其權利時，債權人因保全債權，得以自己
    之名義，行使其權利；繼承人有數人時，在分割遺產前，各
    繼承人對於遺產全部為公同共有。繼承人得隨時請求分割遺
    產。民法第242條前段、第1151條、第1164條前段分別定有
    明文。次按民法第1164條所定之遺產分割，係以整個遺產為
    一體為分割，並非以遺產中個別之財產分割為對象，亦即遺
    產分割之目的在廢止遺產全部之公同共有關係，而非旨在消
    滅個別財產之公同共有關係，其分割方法應對全部遺產整體
    為之（最高法院97年度台上字第103號判決參照）。
㈡、經查，原告係代位劉炳宏請求分割如附表一所示之土地、建
    物，然上開不動產為被告劉建昌等3人繼承自被繼承人之遺
    產而得之公同共有物，對照原告請求之內容，其提起本件訴
    訟係在請求分割遺產，故應以全體遺產整體為分割。然參諸
    臺中市中正地政事務所109年9月4日中正地所四字第1090009
    478號函檢附之土地登記清冊、遺產稅繳清證明書及土地所
    有權狀所載（見本院卷第62至63、68、73至75頁），可徵被
    繼承人之遺產除如附表一所示之土地、建物外，尚有其他土
    地、存款及保險金等標的。而經本院於111年3月14日發函命
    原告查報被繼承人有無其他存款、不動產及確認本件代位請
    求之標的，復經本院當庭詢問兩造後，為被告劉建昌等3人
    陳明：被繼承人所遺之不動產尚未分割，餘均分割完畢等語
    （見本院111年5月13日言詞辯論筆錄），足認本件被繼承人
    尚未分割之現存遺產項目為如附表一所示之土地、建物及臺
    中市○○區○○段000○0地號土地。然原告遲未追加請求分割臺
    中市○○區○○段000○0地號土地，揆諸前揭說明，因遺產係以
    消滅遺產之公同共有關係為目的，自應以全部遺產整體予以
    分割，不能僅以遺產中之部分財產為分割之對象，故原告僅
    以如附表一所示土地、建物為代位請求分割遺產之標的，自
    無從准許。 
四、綜上所述，被繼承人除遺有如附表一所示之財產未分割外，
    既尚有其他遺產未分割，則原告代位劉炳宏訴請分割部分遺
    產，於法未合。從而，原告依民法第242條、第1164條規定
    ，代位劉炳宏請求分割遺產，應無理由，應予駁回。
五、本件事證已臻明確，兩造其餘攻擊防禦方法及舉證，核與判
    決結果無影響，爰不予一一論述，併此敘明。
六、訴訟費用負擔之依據：家事事件法第51條，民事訴訟法第78
    條。 　　
中　　華　　民　　國　　111 　年　　5 　　月　　27　　日
                   家事法庭     法  官　  謝珮汝
以上正本係照原本作成。
如對本判決上訴，須於判決送達後20日之不變期間內，向本院提
出上訴狀。如委任律師提起上訴者，應一併繳納上訴審裁判費。
中　　華　　民　　國　　111 　年　　5 　　月　　27　　日
                                書記官　劉燕媚
附表一：被繼承人劉文賢之遺產明細
編號 財產種類 所在地或名稱 1 土地 臺中市○○區○○段000地號（權利範圍1分之1 ） 2 建物 臺中市○○區○○段000○號（權利範圍1分之1 ，門牌號碼：臺中市○○區○○巷00號） 
附表二：
編號 繼承人 應繼分比例 1 劉炳宏 4分之1 2 劉建昌 4分之1 3 劉炳良 4分之1 4 劉淑芬 4分之1